【裁判字號】    98,重訴,1801
【裁判日期】    990323
【裁判案由】    殺人等
【裁判全文】
臺灣臺中地方法院刑事判決            98年度重訴字第1801號
公  訴  人  臺灣臺中地方法院檢察署檢察官
被      告  甲○○
選任辯護人  王耀賢律師
上列被告因殺人等案件，經檢察官提起公訴（98年度偵字第3057
號），本院判決如下：
    主    文
甲○○無罪。
    理    由
壹、公訴意旨係以：緣詹淑美為被告甲○○之女友，又詹淑美離
    婚後，雖育有一子一女，並與其父親及弟妹等分別住在臺中
    縣新社鄉○○街上，然其子女均在國外求學，且詹淑美因本
    身行動不便，因此，甲○○雖另有住所在臺中縣新社鄉○○
    街○段2巷47號（下稱甲○○住處），但詹淑美、甲○○仍同
    居在詹淑美位在臺中縣新社鄉○○街○段39巷32號住處（下
    稱詹淑美住處），加上二人均有麻將賭博之嗜好，詹淑美偶
    有將帳戶交由甲○○代為提領現款，以支應其與甲○○生活
    所需，因此，甲○○偶持有詹淑美之提款卡。詹淑美、甲○○於民國96年8月3日凌晨4時45分許，在詹淑美住處內發生
    爭吵後，甲○○於盛怒之下，竟以雙手掐住詹淑美之頸部長
    達3分鐘之久，經詹淑美大聲呼救後，甲○○始罷手（涉犯
    傷害罪部分，經詹淑美撤回告訴，而經臺灣臺中地方法院檢
    察署檢察官併就其餘涉犯殺人未遂罪部分，以96年度偵字第
    19504號為不起訴處分確定）。之後，詹淑美又因對甲○○
    使用其提款卡及金錢上，產生不信任，二人因此時有爭吵，
    詹淑美也迭於與其女戊○○電話中，抱怨此情。惟甲○○並
    未因此收歛，竟又於97年9月27日某時，在與詹淑美因金錢
    問題發生爭吵後，再次動手毆打詹淑美，致詹淑美受有右下
    顎部挫傷（約5x 4.5公分）、顏面鬱血、兩眼眶皮下出血、
    右眼頰局部皮下出血傷、兩眼結膜點狀出血、上下嘴唇出血
    傷、下方牙齦出血、右上臂內側有二處皮下出血傷（約4x3
    公分、6x1.8公分）、左膝部皮下出血傷（約2.5x2公分）等
    傷害（涉犯傷害部分，未據告訴），適詹淑美長年旅居國外
    之義子汪廣元於當日前來探視，發現詹淑美受有傷害之事，
    汪廣元雖立即質以：是否為老郵差（指甲○○，因甲○○於
    郵局任職，是詹淑美及其週遭友人均以「老郵差」稱呼甲○○）所傷？但詹淑美仍以：「不要怪老郵差」一語迴護。嗣
    汪廣元之父親汪道溶自僑居地返國，得知詹淑美受傷之事，
    即專程於97年10月2日15時30分許，至詹淑美住處探望，至
    同日17時30分許離開。但至97年10月3日0時至中午12時間之
    某時，酒後之詹淑美再次發現其原置於皮包內之郵局提款卡
    不翼而飛，即在其住處二樓寢室內質問甲○○，但甲○○見
    東窗事發，非但無悔意，更因此惱羞成怒，進而基於殺人之
    犯意，以詹淑美房內之枕頭或棉被等寢具，蓋住詹淑美之頭
    部，再將詹淑美壓制在床上後，以雙手重掐詹淑美之頸部，
    致詹淑美因頸部壓迫及呼吸道阻塞窒息而死始罷手。甲○○
    於殺害詹淑美後，仍於同日上午，正常前往郵局上班，但因
    詹淑美飼養在住處之寵物犬因無人照料，一反常態地大吠不
    止，經鄰人向住在鄰近之詹淑美父親反應後，始由詹淑美親
    人通知受僱於詹淑美之外傭哈利瑪（HALIMAH）前去查看，
    哈利瑪雖於97年10月3日中午12時許，即進入詹淑美住處，
    並見詹淑美所飼養之寵物犬反常地獨自在詹淑美之住處一樓
    乞食，但因哈利瑪上樓後，透過半掩房門見詹淑美臥在冷氣
    仍運轉中之臥室床上，哈利瑪誤以為詹淑美仍在睡夢中，因
    此深怕吵醒詹淑美，而未及時入內發現詹淑美遭殺害之事。
    因此，哈利瑪遂在完成餵食該寵物犬及打掃後，即於97年10
    月3日下午14時30分許，離開詹淑美之住處。適甲○○得知
    其胞弟張文海自當日13時許，即邀集乙○○及詹淑美之胞妹
    庚○○等友人，一同在甲○○住處打麻將，甲○○為模糊殺
    害詹淑美之事實，乃刻意返回甲○○住處，與庚○○相處，
    至同日13時50分許，因人手未到齊，甲○○遂以欲回詹淑美
    住處休息為由離去。至同日16時許，甲○○明知無法加入在
    甲○○住處內，由羅文海邀集乙○○、庚○○及羅道源（音
    同）進行中之麻將賭局，亦仍再次返回甲○○住處，與渠等
    相處至97年10月4日凌晨5時許，才又以欲返回詹淑美住處為
    由離去。但甲○○知勢將無法掩蓋詹淑美死亡之事實，竟基
    於意圖為自己不法所有之犯意，先於97年10月4日凌晨6時3
    分許，以其所持有詹淑美之郵局提款卡，在臺中縣新社郵局
    提款機提領現金新臺幣（下同）2萬元後，即刻意外出覓得
    早起運動之詹淑美姊夫辛○○，並以「詹淑美沒法度（台語
    發音）」為由，將其所持有之詹淑美住處鑰匙交給辛○○，
    要辛○○前去查看，甲○○則佯以要再去找辛○○之配偶一
    同前去而獨自離去，當辛○○來到詹淑美住處門前，甲○○
    又適時出現，再一起進入屋內，刻意營造二人一同發現詹淑
    美陳屍臥室內之事實，辛○○雖立聯絡詹淑美之胞弟己○○
    前來並通知救護車，但經救護人員到場後，告以詹淑美已死
    亡並出現屍斑，此時後甲○○才以「其於97年10月4日凌晨5
    時許，攜帶早餐返回詹淑美住處時，發現詹淑美陳屍於二樓
    臥室床上」云云報案，詹桂旺更於警方到達現場前，乘隙將
    詹淑美之郵局提款卡放回詹淑美之皮包內。嗣經本署檢察官
    督同法醫相驗、解剖後，始查悉上情。因認被告涉犯刑法27
    1條第1項之殺人罪及刑法第339條之2第1項利用自動付款設
    備詐欺罪。
貳、按犯罪事實應依證據認定之，無證據不得認定犯罪事實；不
    能證明被告犯罪者，應諭知無罪之判決，刑事訴訟法第154
    條第2項、第301條第1項分別定有明文。次按認定不利於被
    告之事實，須依積極證據，苟積極證據不足為不利於被告事
    實之認定時，即應為有利於被告之認定，更不必有何有利之
    證據；而事實之認定，應憑證據，如未能發現相當證據，或
    證據不足以證明，自不能以推測或擬制之方法，以為裁判基
    礎，最高法院30年上字第816號、40年台上字第86號判例可
    資參照。又認定犯罪事實所憑之證據，雖不以直接證據為限
    ，間接證據亦包括在內；然而無論為直接證據或間接證據，
    其為訴訟上之證明，須於通常一般人均不致有所懷疑，而得
    以確信其為真實之程度者，始得據為有罪之認定，亦有最高
    法院76年臺上字第4986號判例可循。
參、證據能力部分：
一、查被告涉嫌於96年8月3日凌晨，在詹淑美住處，以雙手掐住
    詹淑美頸部數分鐘，造成詹淑美頸部挫傷瘀痕2x1公分，經
    詹淑美訴由警方以殺人未遂罪嫌，將被告移送臺灣臺中地方
    法院檢察署檢察官偵查，偵查中詹淑美改稱係要對被告提出
    傷害告訴，並撤回傷害告訴，檢察官復認被告涉犯殺人未遂
    部分罪嫌不足，而一併以96年度偵字第19504號為不起訴處
    分確定（下稱前案）。被告於前案以雙手掐按詹淑美頸部成
    傷之事實，為推論被告於本案有無被訴犯罪事實之重要間接
    事實（因前後行為模式同出一轍），是被告於前案警詢（前
    案警卷第6至8頁）、偵訊時（前案偵卷第4至5、10至12頁）
    供述其有以手掐住詹淑美頸部等詞，與本案被訴之待證事實
    自具相當關聯性，而有證據能力。
二、前案警卷第14頁警方製作詹淑美脖子受傷情形蒐證照片2紙
    ，係利用科學機器作成之單純機械性記錄，通常均能如實呈
    現原本之形狀、性質，不致摻雜人為之知覺、記憶、表現及
    敘述等錯誤，故非屬供述證據，而無傳聞法則之適用，自具
    有證據能力。
三、前案警卷第13頁之東勢鎮農會附設農民醫院一般診斷書（載
    明詹淑美於96年8月3日至該院急診，經診斷其受有頸部挫傷
    瘀痕2x1公分），係醫師於例行性之診療過程中，對詹淑美
    所為醫療行為，於業務上出具之診斷書，屬於醫療業務上或
    通常醫療業務過程所製作之證明文書，依刑事訴訟法第159
    條之4第2款之規定，具有證據能力。
四、按被告以外之人，於審判外之言詞或書面陳述，除法律有規
    定者外，不得作為證據。刑事訴訟法第159條第1項定有明文
    。被告以外之人（包括證人、鑑定人、告訴人、被害人及共
    同被告等）於審判外之言詞或書面陳述，即所謂傳聞證據。
    由於傳聞證據有悖法院直接審理及言詞審理之精神，妨礙當
    事人之反對詰問權，影響程序正義之實現，除法律有規定者
    （例如同法第159條第2項、同法第159條之1至之5、同法第
    206條等）外，原則上不具證據能力。又刑事訴訟法第159條
    之3規定：「被告以外之人於審判中有下列情形之一，其於
    檢察事務官、司法警察官或司法警察調查中所為之陳述，經
    證明具有可信之特別情況，且為證明犯罪事實之存否所必要
    者，得為證據：一、死亡者」。詹淑美於前案警詢時證述被
    告有以雙手掐住其脖子最少有3分鐘以上等證詞（前案警卷
    第9至11頁），雖屬審判外之陳述，辯護意旨復爭執其證據
    能力，惟因詹淑美已死亡，復有上述詹淑美脖子受傷情形蒐
    證照片2紙、東勢鎮農會附設農民醫院一般診斷書可證明具
    有可信之特別情況，且與本案起訴事實具相當關聯性而為證
    明犯罪事實之存否所必要，故有證據能力。
五、按證人應命具結；證人依法應具結而未具結者，其證言不得
    作為證據，刑事訴訟法第186條第1項前段、第158條之3分別
    定有明文。是證人除有同法第186條第1項規定不得令其具結
    之情形外，於偵查或審判中均應使其具結，以擔保證言係據
    實陳述，若違背該等具結之規定，未令證人於供前或供後具
    結，該等證言因欠缺程序方面之法定條件，即難認為係合法
    之證據資料，其證言即不具證據能力，不得採為判決基礎（
    參照最高法院95年度臺上字第5807號判決意旨）。查詹淑美
    於前案檢察官偵訊時證述被告以手按住其脖子等證詞（前案
    偵卷第10頁），未經具結，且查無刑事訴訟法第186條第1項
    但書所規定不得令其具結之情形，詹淑美此部分所為之陳述
    ，即無證據能力。
六、按「法院或檢察官得囑託醫院、學校或其他相當之機關、團
    體為鑑定，或審查他人之鑑定，並準用第二百零三條至第二
    百零六條之一之規定；其須以言詞報告或說明時，得命實施
    鑑定或審查之人為之。第一百六十三條第一項、第一百六十
    六條至第一百六十七條之七、第二百零二條之規定，於前項
    由實施鑑定或審定之人為言詞報告或說明之情形準用之。」
    ，為刑事訴訟法第208條所明定。又測謊鑑定，係依一般人
    若下意識刻意隱瞞事實真相時，會產生微妙之心理變化，如
    憂慮、緊張、恐懼、不安等現象，而因身體內部之心理變化
    ，身體外部之生理狀況亦隨之變化，如呼吸急促、血液循環
    加速、心跳加快、聲音降低、大量流汗等異常現象。惟表現
    在外之生理變化，往往不易由肉眼觀察，乃由測謊員對受測
    者提問與待證事實相關之問題，藉由科學儀器（測謊機）記
    錄受測者對各個質問所產生細微之生理變化，加以分析受測
    者是否下意識刻意隱瞞事實真相，並判定其供述是否真實；
    測謊機本身並不能直接對受測者之供述產生正確與否之訊號
    ，而係測謊員依其專業之學識及經驗，就測謊紀錄，予以客
    觀之分析解讀。至於測謊鑑定究竟有無證據能力，刑事訴訟
    法並無明文規定，惟實務上，送鑑單位依刑事訴訟法第208
    條第1項規定，囑託法務部調查局或內政部警政署刑事警察
    局等單位為測謊檢查，受囑託機關就檢查結果，以該機關名
    義函覆原囑託之送鑑單位，該測謊檢查結果之書面報告，即
    係受囑託機關之鑑定報告，該機關之鑑定報告，形式上若符
    合測謊基本程式要件，包括：經受測人同意配合，並已告
    知得拒絕受測，以減輕受測者不必要之壓力。測謊員須經
    良好之專業訓練與相當之經驗。測謊儀器品質良好且運作
    正常。受測人身心及意識狀態正常。測謊環境良好，無
    不當之外力干擾等要件，即賦予證據能力，非謂機關之鑑定
    報告書當然有證據能力（最高法院93年度臺上字第1865號判
    決可資參照）。卷附98年1月16日編號2009C0003號測謊鑑定
    書，係檢察官囑託臺灣臺中地方法院檢察署具有測謊專長之
    檢察事務官李錦明對被告所為之測謊鑑定，該鑑定人曾完成
    測謊專業基礎訓練課程，並赴美接受測謊訓練、進階訓練，
    且為中華民國鑑識科學學會會員，測謊前，業經受測人即被
    告之同意接受測謊，測謊人員並為測前晤談，並進行儀器測
    試後，始進行施測，並有上述測謊鑑定書所附資料（含測謊
    圖譜數據分析表、測謊同意書、測謊圖譜等）。上開實施測
    謊鑑定之具體情事，符合測謊鑑定之基本程式條件，並經鑑
    定人李錦明具結在案，依刑事訴訟法第206條第1項、第208
    條之規定，該測謊鑑定報告書具有證據能力。
七、此外，檢察官、被告及辯護人並未就下述卷內證據資料之證
    據能力有所爭執，且迄於言詞辯論終結前，均未主張有刑事
    訴訟法第159條第1項不得為證據之情形，是應認已同意下述
    卷內證據均得作為證據，且經本院審酌後，認無不適當之情
    形，應認本案其餘下述調查之卷內證據均有證據能力。
肆、公訴意旨認被告涉有上述本案罪嫌之論據為：
一、本件死者詹淑美經法醫師丙○○檢驗解剖後，認為其係因頸
    部壓迫及呼吸道阻塞，窒息而死，且其頸部中下方皮下組織
    有小區域出血，此有解剖報告在卷可稽。是詹淑美係遭人以
    寢具等軟物，重壓頸部後，造成窒息死亡。
二、依證人汪道溶之警詢證詞，其於97年10月2日17時30分許，
    離開詹淑美住處時，詹淑美仍躺在床上，至證人辛○○於4
    日上午6時15分許，發現詹淑美陳屍臥室內之間，雖有證人
    哈利瑪於3日中午12時至14時30分間，入內打掃，但證人哈
    利瑪係經詹淑美之親人通知，詹淑美所飼養之寵物犬異常狂
    吠，才於3日中午12時，前去查看，依哈利瑪所證，其上樓
    查看時，雖由半掩之房門看到詹淑美躺在床上，但縱其所飼
    養之寵物犬大吠，詹淑美仍無動靜，堪認詹淑美死亡之時間
    ，應為汪道溶97年10月2日17時30分離開詹淑美住處後，至
    哈利瑪於97年10月3日中午12時進入詹淑美住處前某時，此
    再佐以己○○於97年10月4日凌晨6時15分，發現詹淑美陳屍
    臥室時所見，詹淑美當時已出現屍班，可見其死亡已有相當
    時日，符合汪道溶、哈利瑪上揭所證。至於被告辯稱：我是
    於4日凌晨5時許返回詹淑美住處，才發現詹淑美死亡，因為
    我於3日14時許，詢問躺在床上之詹淑美是否要用餐時，詹
    淑美還以搖頭示意云云，顯非事實。再者，經就被告發現詹
    淑美死亡之時間，自97年10月2日0時起至4日中午12時止，
    以每12個小時為1時段，分別對被告施以測謊鑑定，顯示被
    告得知詹淑美死亡之時間為97年10月3日0時至中午12時之間
    ，並非被告所辯稱之97年10月4日凌晨5時許。且若被告係於
    97年10月4日凌晨5時許，回到詹淑美住處時，發現詹淑美異
    狀，何以未立即送醫救治或報警，竟又拿著詹淑美提款卡外
    出提款，更刻意四處尋覓證人辛○○，還把詹淑美住處鑰匙
    交給證人辛○○，要其先獨自去查看？
三、又依證人己○○、辛○○所見，詹淑美住處並無打鬥痕跡，
    也無財物損失，且詹淑美住處一至三樓門窗均無遭破壞侵入
    痕跡，足證詹淑美係遭親近之人殺害。而詹淑美自汪道溶於
    97年10月2日17時30分離去後，至發生死亡之時間即97年10
    月3日0時至中午12時之間，僅與同居人即被告接觸，未與他
    人接觸，再佐以被告事後諸多刻意之佈局及悖於常理之行為
    ，堪認詹淑美係遭被告所殺害。
四、被告於檢察官偵訊之初辯稱：我與詹淑美感情融洽，未曾動
    手傷害詹淑美云云。但經調閱被告前案資料，查知被告曾於
    96年8月3日凌晨4時45分許，在詹淑美住處房內，與詹淑美
    口角後，以雙手掐住詹淑美之頸部長達約3分鐘，經詹淑美
    呼救後，被告始鬆手，更因此使詹淑美受有頸部挫傷瘀痕之
    傷害。被告就此雖又辯以：我是在開玩笑云云。尚不論如何
    之玩笑會掐住他人頸部長達3分鐘，更導致受有頸部挫傷之
    傷害，被告更曾於前案偵查中，自承當時係與詹淑美發生口
    角後，才以手掐住詹淑美之脖子。何況若係開玩笑，詹淑美
    當時何以會報警堅持將同居男友即被告送辦。此外，證人戊○○更證述，詹淑美死亡前一週，仍在電話中抱怨與被告爭
    吵一情，依此即足以證明被告確有傷害詹淑美、以手掐住詹
    淑美頸部之素行，更足以證明被告所稱：伊與詹淑美感情融
    洽云云，委無採足。
五、依偵查中之解剖報告所載，詹淑美受有右下顎部挫傷（約5x
    4.5公分）、顏面鬱血、兩眼眶皮下出血、右眼頰局部皮下
    出血傷、兩眼結膜點狀出血、上下嘴唇出血傷、下方牙齦出
    血、右上臂內側有二處皮下出血傷（約4x3公分、6x1.8公分
    ）、左膝部皮下出血傷（約2.5x2公分）等傷害，被告雖辯
    稱係詹淑美二次不慎跌倒而造成云云。查詹淑美雖曾於97年
    3月17日，至東勢鎮農會附設農民醫院主訴跌倒而就醫，但
    依證人汪廣元所證述：「我於97年9月27日去詹淑美住處找
    我乾媽詹淑美時，發現她左眼有瘀青、眉毛上有傷痕，枕頭
    上有一個壹圓硬幣大的血跡，我覺得那是新的傷痕。我有問
    她身上的傷是如何造成的，但她不說，只告訴我說不要怪老
    郵差（指被告）」等語，可見詹淑美有以言詞迴護被告之情
    。再依詹淑美所受之傷遍及臉部、眼睛及四肢多處，豈可能
    是跌倒所致？況依詹淑美此次受傷之深，若非被告所傷，其
    為何會迴護被告？而被告見同居女友詹淑美受有如此傷害，
    竟未將其送醫？詹淑美此部分傷勢，應被告暴行所致，足以
    證明被告辯稱：伊與詹淑美感情融洽，更未曾對詹淑美施暴
    云云，意在卸責，與事實不符，實委無足採。
六、證人乙○○於偵查中證述：「詹淑美於97年9月底時打電話
    跟我說，甲○○將她郵局裏用於扣繳水電費的錢領光了，有
    跟我抱怨這件事情」等語，足認被告曾盜領詹淑美存款，被
    告辯稱其與詹淑美間無金錢糾紛云云，顯非實情。
七、被告於97年10月8日警詢時有辯稱：「我於97年10月3日早上
    6時許由詹淑美住處前往東勢郵局上班，因為我是發送新社
    地區郵件，所以在10時左右有返回詹淑美住處一次，返家大
    約待了2分鐘就離開繼續送信，直到下午14時下班返回詹淑
    美住處，當時我返家後在一樓客廳沙發上睡覺」云云（本院
    卷第51頁）。經於偵查中與該時間正在詹淑美住處內打掃之
    哈利瑪對質後，被告雖改稱：「（你於97年10月8日警詢中
    ，是否提到於97年10月3日下午2時許你回到詹淑美住處就在
    一樓沙發上睡覺？）我忘了有說過這句話，但當日下午2時
    許，我回到詹淑美住處，有上去看她，我有叫她，她有稍微
    搖一下回應」云云（本案偵卷第26、27頁）。但無論何者，
    均與證人哈利瑪證述：其於97年10月3日12時至14時30分之
    間，均在詹淑美住處內，但未見何人進入等情相左，被告若
    非心虛，又為何刻意模糊他人可能對詹淑美死亡時間之認識
    ，何需為此不實之辯解？
八、經以詹淑美郵局提款卡調閱提款畫面，發現被告於97年10月
    4日凌晨6時3分許，仍以該提款卡提領現金，經以此質以被
    告為何會在當日凌晨5時發現詹淑美死亡後，還以其提款卡
    提領現金，被告係辯以：因之前詹淑美曾向其借了4萬元存
    入郵局供作水電費自動扣款繳納之用云云。然查，詹淑美雖
    患有輕度小兒麻痺，且無工作，但依證人庚○○所證，詹淑
    美光每年投資海外公司之分紅即高達5、600萬元，佐以詹淑
    美得獨力供其子女2人長期在國外求學，更可支應其與被告
    生活之所需，足認其生活無虞，豈有可能向被告借款支付水
    電費？何況若依被告所辯，其係在發現「詹淑美無法度」，
    才又專程外出提款，難道發現同居數年之詹淑美有異狀，甚
    至已死亡，對被告而言，驚嚇及重要程度，亞於被告急於提
    領詹淑美存款？是被告顯然在此之前多時，即知詹淑美死亡
    ，更足以證明被告辯稱發現詹淑美死亡時間為4日凌晨5時云
    云，與事實不符。
伍、被告之辯解：我平常週一到週五上班，約上午6點從詹淑美
    住處出門，下班時間不太固定，約下午1點到4點之間，下班
    後就回詹淑美住處，跟她一起吃晚餐。星期六、日都是待在
    該同居處與詹淑美一起生活比較多。97年10月3日（星期五
    ），我於下午二點多下班後，有回去詹淑美住處，當時她躺
    在二樓臥室睡覺，我搖她叫她吃東西，她跟我搖頭，沒有說
    話。之後我下樓到沙發睡一下。我於下午4、5時許到臺中縣
    新社鄉○○街○段2巷47號自己家中打牌。我與乙○○、劉豐
    治、我弟弟張文海打牌打到隔天凌晨五點半，我就去買早餐
    要回去同居處給詹淑美吃。到詹淑美住處，我上樓要叫詹淑
    美吃早餐時，她沒有回應，我把她身體弄正，發現她臉上有
    一些黑斑，我趕快對她做CPR，發現她只有出氣沒有吸氣，
    我心想她可能死了，我想趕快通知她的家人，就先下樓到她
    嬸嬸家叫門，他們沒有回應，我就過去她弟弟己○○家按門
    鈴，也沒有回應，我想說她姐姐跟姊夫都有早晨運動的習慣
    ，我就往外面去看是否能碰到她姐姐跟姊夫，在半路上先遇
    到她姊夫辛○○，我就跟辛○○說詹淑美好像不太對勁，你
    先回去看一下，我去找大姐，我就把鑰匙交給辛○○，然後
    去國小跟詹淑美的大姐說詹淑美好像不對勁，就回詹淑美住
    處。案發前我跟詹淑美沒有爭吵，但約於97年10月3日前10
    天，詹淑美有跌倒受傷，比較明顯的是眼眶有瘀血。我認為
    詹淑美的死亡有可能是酗酒，應該不是他殺。詹淑美平常有
    將其郵局提款卡交給我使用的習慣，且詹淑美在死亡前約10
    天，有跟我借錢存入郵局作為扣款之用，我當時有跟她說10
    月3日我要用到錢，詹淑美說好，叫我自己去領，所以我才
    在97年10月3日早上6點3分使用詹淑美的郵局提款卡提領2萬
    元等語。
陸、本院之調查與判斷:
  一本案偵查中，經法醫師丙○○對詹淑美之屍體為檢驗及解剖
    （詳見本案相驗卷第99至114頁之臺中地方法院檢察署97年
    度相字第1580號檢驗報告書、解剖報告書），結果為：
  (一)依97年10月4日18時驗屍時之勘驗，死者所附衣服狀況為整
    齊、穿著睡覺內衣；患有輕度小兒麻痺。
  (二)解剖（於97年10月7日進行）研判經過：
  1.醫療證據：無。
  2.外傷證據：頭部、頸部有多處外傷。
  3.肉眼觀察及人身鑑別：
  (1)屍身所附衣物狀況：詳如刑事相驗相片為證。
  (2)屍體形體：身高157公分。胸寬：30公分。胸厚18公分。
  (3)形體及營養狀況：中等。
  (4)僵直及屍斑狀態：僵硬及紫紅色屍斑位於背側。
  (5)屍體外表所見：
  頭面頸部：頭皮外表無明顯外傷。顏面部的右下顎部有挫傷
    ，大小5x4.5公分，顏面呈鬱血及點狀出血狀，兩眼眶呈皮
    下出血傷，局部已呈褐黃色，右眼頰有局部皮下出血傷，兩
    眼結膜有點狀出血。上、下嘴唇有出血傷，下方牙齦有出血
    傷。右下顎部有疤痕組織。頸部表皮看不出有明顯外傷。
  胸及腹部：胸腹部外表無明顯外傷。腹部呈平坦、僵硬樣，
    有妊娠紋。
  背腰臀部：外表無異常發現。
  四肢部：右上臂內側有二處皮下出血傷，上方大小4x3公分
    ，下方6x1.8公分。左膝部有輕微的皮下出血傷，大小2.5x2
    公分。左側三角肌部有疤痕組織。
  泌尿生殖部：外表無異常發現。
  4.解剖觀察結果：
  (1)頭部：顱後枕部頭皮有出血傷，大小5x4.5公分。前額部頭
    皮有二處出血傷，右側傷口大小2x2公分，左側傷口大小5x3
    公分。顱骨無骨折。無硬腦膜上或下出血。無蜘蛛膜下腔出
    血。大腦及小腦無外傷、無出血，腦重1319公克。腦血管眼
    觀無異樣。
  (2)頸部：右側頸部皮下之肌肉組織有出血傷，左側下方頸部皮
    下之肌肉組織及軟組織有出血傷，頸部中央下方皮下組織有
    小區域出血傷。甲狀腺無異樣。咽喉部呈充血樣，氣管壁呈
    充血樣，氣管腔內無異物。舌骨無骨折。頸椎無骨折。
  (3)胸部：右側鎖骨下方肌肉組織有外傷出血。左後方第6肋間
    有局部出血傷。胸骨及肋骨無骨折。食道內無逆流的食物。
    主動脈無異樣。胸椎無骨折。
  心臟：重279公克。無外傷，無明顯病變。心血管無明顯粥
    狀動脈硬化，冠狀動脈無明顯的阻塞。
  心包膜腔：內無異樣。
  左、右肺胸膜囊腔：無異常發現。
  左肺：重376公克。右肺: 重470公克。兩側肺臟呈氣腫變化
    ，支氣管內無異物。
  胸腺:略。
  (4)腹部:
  腹部皮層：皮層無外傷、無出血現象。
  腹腔：內無出血現象。
  胃：胃內有少許的褐色液體，無未消化的食物。胃黏膜呈充
    血樣。
  肝臟：外觀呈褐黃色，重1810公克，有明顯的脂肪肝病變。
  膽囊：無發現結石，呈腫脹狀。
  腎臟：外觀呈充血樣，右腎重120公克，左腎重135公克，無
    明顯病變，皮質及髓質分界明顯。
  胰臟：無明顯病變，已呈腐敗變化，重72公克。
  脾臟：呈充血樣，重55公克，被膜完整。
  副腎:無異常發現。
  腸繫膜及腸道、闌尾：腸繫膜無異樣、無外傷，腸道呈局部
    腐敗、腫脹變化。
  膀胱：黏膜無異樣。
  其他：後腹腔無外傷、無出血。腰椎無骨折。子宮、卵巢無
    異樣。
  (5)四肢及軀幹：略。
  (三)解剖結果
  1.頭部之解剖，頭皮之外傷分佈在右側、左側前額部及右後枕
    部。顱骨無骨折，無發現顱內出血。顏面部則呈鬱血樣併有
    多處出血點，眼結膜有出血點。兩側眼眶外傷，局部的出血
    傷已呈褐黃色變化。右下顎部有外傷，出血傷併延伸至下方
    牙齦，上方嘴唇有出血傷。
  2.口內、氣管、支氣管腔內無發現異物梗塞。
  3.胸腹部之解剖，在右側鎖骨區下方肌肉層有外傷出血及左胸
    後方第6肋間有出血傷，胸腹腔內之內臟器官無外傷，體腔
    內無出血。肝臟有脂肪肝病變，表示生前有可能因長期飲酒
    過量，造成肝臟的病變。兩側肺臟呈氣腫狀，支氣管內無發
    現明顯的阻塞黏液，加上由上述之發現，頸部、嘴唇之外傷
    ，顏面部呈鬱血狀併有出血點，是因頸部壓迫，造成頸部靜
    脈血管的壓迫，靜脈內壓力增加及阻礙頭部之血液回流，加
    上呼吸道之阻塞造成肺臟氣腫，如壓迫到頸動脈竇則會造成
    反射性的心臟停止跳動。所以死者死亡的原因，為頸部壓迫
    及呼吸道阻塞，因窒息而死亡。
  4.送檢之檢體，血液有檢測出酒精濃度0.3%，已達高度酒醉的
    程度，但酒精濃度尚不足以致死，而且死者本身為一長期飲
    酒過量的人，對酒精的耐受性常高於一般人。送驗之檢體無
    發現其他常見的毒藥物。
  (四)死亡的原因：甲、窒息。乙、頸部壓迫及呼吸道阻塞。
  (五)死亡方式：他殺。
  二本案鑑定證人即法醫師丙○○於本院審理時證述：「（提示
    相驗卷第22至53頁之詹淑美東勢農民醫院、署立豐原醫院病
    歷資料，請說明死者生前大概患有哪些疾病及醫師所開的藥
    物有哪些？）死者生前有顏面部挫傷、有失眠的疾病及酒精
    依賴性疾病、停經症候群，藥物方面要詢問用藥的醫師，這
    是他們的專業。（法醫研究法在97年11月4日函覆關於死者
    血液、尿液、胃內容物，發現血液酒精濃度達301mg/dl，若
    扣掉死亡後身體的變化，實際上酒精濃度為何？）人體死亡
    後因酵素作用，身體自然產生的酒精濃度一般大概只有幾十
    mg/dl，數值並不高，就算扣掉自然產生的酒精濃度，死者
    的酒精濃度仍然非常高，所以可以判斷其生前有飲用相當濃
    度的酒精，應已呈酒醉狀態。（依照你對死者身體勘驗結果
    所記載的情形，其中包含死者屍體的背部有屍斑、口部有出
    血傷、顏面部呈現鬱血樣並有出血點、右側顏面部有局部皮
    下出血傷、下顎部有挫傷、下方牙齦有出血傷、右上臂有皮
    下出血傷、脫糞，及解剖結果所記載之內容，死者死亡方式
    是他殺，請說明死者被殺害的方式為何？）我認定他殺是從
    遺體上的證據推論，所以死亡證明書上的記載認定為他殺，
    但若檢警調查有其他跡證的話，應以其他跡證為準。本案遺
    體之所以認定為他殺，是因為死者的顏面成鬱血狀（就是整
    個顏面充血腫脹），並有多處點狀出血，尤其是出現在上眼
    皮的地方，眼睛結膜也有出血點，嘴唇上下都有出血傷，頸
    部肌肉有出血，右側頸部表皮下有出血，依這些證據，一般
    是因靜脈壓上升才會有出血點的現象，最常見的情況就是頸
    部的壓迫，因為頸部有很多靜脈，或是口鼻處被壓住窒息也
    會有一樣的現象，所以本案我認為很有可能死者生前口鼻處
    被人用類似軟墊的物體壓住（因為沒有看到手直接壓的痕跡
    ），或者是頸部被外力壓迫，且頸部兩側肌肉層都有出血，
    右側比較明顯，又前述死者酒精濃度很高，但因死者本身是
    一個酗酒的人，會引起她死亡的酒精濃度應該要比本案上開
    測得的酒精濃度高很多，一般書上記載的致死酒精濃度值是
    針對一般未酗酒的普通人，且本案死者死亡的表徵與酒精中
    毒的情形完全不同，檢測的藥物成份亦未發現有致死的成分
    或濃度，身體內也沒有發現大量出血致死的原因，故我判斷
    本案為他殺案件。（請問死者生前有無掙扎或與殺人者肢體
    對抗的情形？）就上述死者顏面狀的表徵，完全符合被人壓
    住顏面部及頸部，表現出有窒息的表徵，這算是有掙扎現象
    ，一般來說一個人若達到缺氧的狀況下，很快就會失去抵抗
    力，所以也不會有後續的掙扎抵抗情形，至於死者右上臂皮
    下出血傷的部位，是在內側靠近腋下處（看起來是新傷，因
    為並沒有舊傷應有的褐色情形，所以判斷可能就是這次死亡
    過程中所造成的），這樣的傷很難想像是不小心撞到所造成
    的。本案死者生前又有大量飲酒的情形，所以若遭人壓迫口
    鼻或頸部窒息的話，比一般人會更沒有抵抗力，所以不會有
    其他肢體的外傷。（關於死者真正死亡時間，依照相驗屍體
    證明書，記載97年10月4日上午5時整〈發現時間〉，若死者
    臥室中有使用冷氣的話，你判斷死亡時間會有何差異？）若
    有吹冷氣的話，是在死亡證明所記載的發現死亡時間點前一
    、二天內均有可能；若沒有吹冷氣的話，屍體會腐敗的更快
    ，也就是時間會更拉近。（依照解剖報告，胸腹部的右側鎖
    骨下方肌肉組織有外傷出血，及左胸後方第六肋間有出血傷
    ，請解釋為何屍體會有上開傷勢？）有可能是生前碰撞受傷
    ，這些傷勢與死者窒息死因無關。（你剛才對死亡時間的推
    斷為發現日期的兩天內，可否更精確特定這兩日內的何時間
    比較有可能是死亡時間？）依照卷內記載死者胃容物的情形
    ，本案死亡時間可能是在飯後兩、三小時後。（死者生前有
    無服用抗憂鬱或安眠的藥物？）沒有。（依照解剖屍體外觀
    的記載，頸部看不出明顯的外傷，則本案是否因口鼻部被壓
    迫窒息死亡？）本案口鼻有被壓迫出血的情形，另外頸部皮
    下肌肉層有出血，這也是新近的外力造成的，本案死者明確
    的陳舊性外傷只有眼框部分，因為已經呈現褐黃色的變化」
    等語（本院卷第177至179頁）。綜上丙○○法醫師於偵查中
    之檢驗解剖結果及審理中之證詞見解，係認本案死因，很有
    可能係死者生前口鼻處被人用類似軟墊的物體壓住，或者是
    頸部被外力壓迫。惟依下列事證，本案死因，亦存有非他殺
    之可能性。
  三本院審理中，將全案卷證另送法務部法醫研究所鑑定死因（
    見本院卷第219至223頁之法務部法醫研究所(98)醫鑑字第
    0981103111號鑑定報告書），結果為：
  (一)引用前揭臺中地方法院檢察署97年度相字第1580號解剖報告
    書關於「解剖研判經過」之記載。
  (二)解剖照片及死亡現場照片觀察結果：
  1.顱腔右頂部有輕微硬腦膜下腔出血，約5毫升。
  2.大腦左頂部小區域呈棕色，研判有陳舊性出血。
  3.頭前額部、右雙側及後枕部頭皮下出血。
  4.雙眼眶周圍瘀傷呈紫羅蘭色及黃棕色。
  5.顏面及眼角膜出現許多小出血。
  6.下巴右側、下嘴唇內面及上唇繫帶瘀傷，下嘴唇瘀傷呈紫紅
    色。
  7.死者於二樓房間內相片所示，死者口鼻部有遭棉被覆蓋。
  8.右上臂內側有二處顏色不同瘀傷，一為青黃色，一為紫紅帶
    淡黃色。
  9.左膝蓋上緣有一處紫紅帶淺黃色瘀傷。
  10.右側頸部中下段、右側鎖骨下方、左側頸部下段、頸部中央
    有肌肉出血。
  11.頸部無指甲痕。
  12.肝臟明顯脂肪變性。
  (三)毒物化學檢驗:
  1.送驗血液經檢驗結果發現含酒精301mg/dl(0.301%)。
  2.送驗尿液經檢驗結果發現含酒精344mg/dl。
  3.送驗檢體經檢驗結果未發現含鴉片類、安非他命類、鎮靜安
    眠藥、農藥及其他常見毒藥物成分。
  (四)死亡經過研判（死者死亡經過及對其死因之看法）
  1.根據解剖照片及死亡現場照片所示：
  (1)死者頸部、右上臂、左膝瘀傷均出現黃色，研判帶黃色瘀傷
    應在死者死亡之前18小時以上發生。
  (2)死者下巴右側及右鎖骨下區域有明顯瘀傷或皮下肌肉出血。
    因下巴右側為突出部位，以及右鎖骨下肌肉有出血，據此研
    判上述區域受傷較可能是跌倒撞擊所致。
  (3)死者頭部前後側有多處頭皮下出血且大腦有陳舊性出血，研
    判頭部曾多次遭撞擊，尤以酒後跌倒撞擊頭部的可能性較大
    。
  (4)死者顏面及兩眼結膜有許多小出血點，而兩眼眶周圍亦有紫
    羅蘭及黃棕色瘀傷，加上死者有明顯脂肪肝變性，可能降低
    凝血功能導致有出血傾向。據此較支持臉眼部小出血點之產
    生，是由跌倒撞擊所導致，較不支持因頸部遭壓迫，影響頭
    部血液回流所產生。
  2.毒物化學檢查：
  (1)死者血液酒精濃度達301mg/dl(0.301%)，此雖未達一般致死
    濃度 (0.4%以上)，但若身體有明顯脂肪肝之合併病症，仍
    可認定為嚴重脂肪肝可降低酒精致死，濃度達300mg/dl以下
    之可能。但可導致死者重度酩酊醉意及睡意。
  (2)送驗檢體未發現含鴉片類、安非他命類、鎮靜安眠藥、農藥
    及其他常見毒藥物成分。
  3.根據卷宗內死者二樓房間內死亡相片所示，死者口鼻有遭棉
    被覆蓋。
  4.綜合以上，死亡原因研判意見如下：
  (1)死者頭、胸、右手及左膝之瘀傷或出血較支持為跌倒撞擊所
    致，研判與直接致死因素無關。
  (2)死者眼睛及臉部小出血點，研判由跌倒撞擊所致的可能性較
    大。
  (3)死者頸部肌肉出血位置偏頸部中下段，且頸部無指甲痕，除
    解剖人認為死者遭壓迫頸部的可能性外，尚無法完全排除頸
    部因跌倒受撞擊導致肌肉出血的可能性。
  5.綜合研判，死者原患嚴重脂肪肝並飲用大量酒精致酒精中毒
    ，且有跌倒，全身鈍挫傷（跌倒引起）。死亡方式「未確認
    」，請司法調查死者被發現死亡時，是否如照片所示棉被覆
    蓋口鼻，缺氧窒息的可能性。
  (五)鑑定結果：綜合研判，死者原患嚴重脂肪肝並飲用大量酒精
    致酒精中毒，且有多次跌倒，全身鈍挫傷（跌倒引起）。死
    亡方式「未確認」，請司法調查死者被發現死亡時之原始狀
    態，以釐清是否有飲酒過量酒精中毒，又以棉被覆蓋口鼻導
    致缺氧窒息的可能性。
  四依相驗卷第7頁97年10月4日詹淑美在其住處二樓房間內死亡
    照片所示，身上薄被係蓋住其下半臉含口鼻，雙手連同全身
    蓋在被內；再依同卷第8頁照片所示，則薄被已被拉下，僅
    蓋至下巴，而露出口鼻及右上臂膀，餘全身及雙手部位均仍
    蓋在被內。證人己○○於審理時證稱：案發現場情形，除了
    左手應該是露在棉被外，及棉被沒有拉這麼高外，其餘與相
    驗卷第7、8頁照片所示情形相同等語（本院卷第112頁反面
    ）；證人辛○○於警詢時則證稱：我與甲○○一同至詹淑美
    房間時，詹淑美躺在床上，右側上半身側躺，棉被蓋到胸口
    ，左手在棉被外等語（本院卷第73頁），於審理時證稱：一
    開始我和甲○○一起進入二樓詹淑美房間查看時，詹淑美是
    躺在床上，臉偏向右邊，左手放在棉被外，與相驗卷第7、8
    頁所示情形不同，但是後來在刑事組做筆錄時，警方有拿現
    場拍的照片，顯示詹淑美左手是在棉被裡面，警方質問我，
    我說當時我確實看到詹淑美左手是在棉被外面等語（本院卷
    第107至109頁）；被告於警詢時供稱：我於97年10月4日早
    上發現詹淑美死亡時，詹淑美在床上左側，身體左側趴著（
    右手在上，左手在下），我即將其身體翻過來（臉朝上），
    然後施以CPR等語（本院卷第55頁反面），於審理時供稱：
    我於97年10月4日早上5時許發現詹淑美死亡時，她是側躺在
    床上，身上蓋一條薄棉被，沒有蓋住頭臉部。之後我與辛○○去看死者詹淑美時，她的左手臂的確是在棉被外，後來我
    是於辛○○離開時，才把棉被拉起來蓋住詹淑美的左手臂等
    語（本院卷第110、236頁）。綜上陳述，己○○、辛○○所
    見，及相驗卷第7、8頁照片所示詹淑美陳屍情形，均已非原
    始狀況，現存事證，僅有被告供詞可資認定詹淑美原始陳屍
    情形，即被告第一時間發現詹淑美死亡時，詹淑美身上薄被
    並未蓋住其頭臉部。惟於此之前，詹淑美之口鼻是否有因不
    詳緣故，遭身上棉被覆蓋口鼻（如其因酒後意識不清、行為
    失控而誤蓋自己口鼻，入眠後復因嚴重酒醉導致反射能力降
    低而未能排除覆蓋情況；或有不明人士進入其住處房間，惡
    意以棉被覆蓋其口鼻），因而窒息死亡，之後頭臉部之棉被
    再被拉下，此等可能性亦無從排除。然無論如何，本案仍無
    積極事證可資證明被告有以棉被覆蓋詹淑美口鼻，致其發生
    窒息死亡之結果。
  五依上開法務部法醫研究所鑑定結果，死者生前身上多處傷勢
    及出血情形，較可能由跌倒撞擊所致，且死亡原因，亦存有
    非他殺之可能性；參以詹淑美曾於97年3月17日，至東勢鎮
    農會附設農民醫院急診，家屬代訴詹淑美不慎跌倒致下巴創
    傷（此有相驗卷第51、52頁之東勢鎮農會附設農民醫院急診
    醫囑單、急診護理評估表可資證明）；及證人即詹淑美之胞
    弟己○○於審理時證稱：「詹淑美右腳輕微小兒麻痺，行動
    稍微比正常人差一點…詹淑美過一段時間後就會想喝酒，每
    次喝酒幾乎有百分之分八十的機率會受傷，她會跟我說她跌
    倒，被告也說我姊姊是跌倒受傷…詹淑美這兩年在臺灣喝完
    酒後情緒不是很穩定，她喝酒的期間會服用安眠藥，她跟我
    說她都睡不著…平時她會自己一人喝悶酒…我每次將她送醫
    ，都是她喝完酒後才發生的事情。97年3月17日是我陪同詹
    淑美至東勢鎮農會附設農民醫院急診，當時她打電話跟我說
    她跌倒…」等語（本院卷第10至20頁），堪認死者確有可能
    因長期酗酒等個人特質因素，跌倒受傷。
  六證人即詹淑美義子汪廣元於警詢時證述：「我於97年9月27
    日去我乾媽詹淑美住處找她時，發現她左眼有瘀青、眉毛上
    有傷痕，枕頭上有一個壹圓硬幣大的血跡，我覺得那是新的
    傷痕。我有問她身上的傷是如何造成的，但她不說，只告訴
    我說不要怪老郵差（指被告）」等語（本院卷第77至79頁）
    ；於偵訊時證稱：「我住馬來西亞，回臺灣就會去看我乾媽
    詹淑美，詹淑美沒有跟我提過她與甲○○間的財務或感情方
    面的事情，因為我比較少回來。我於97年9月27日去詹淑美
    住處找她時，發現她眼部有黑青，且有傷口，我還在她枕頭
    上發現有血跡，我摸的時候還是濕的。當時甲○○不在現場
    ，我有問詹淑美為何受傷，是不是老郵差甲○○打她，詹淑
    美要我不要責怪甲○○」等語（本案偵卷第7至8頁）。則汪
    廣元並未見聞被告出手傷害詹淑美，而詹淑美所言「不要責
    怪甲○○」等詞，語意不明，其真意究竟為何，存有多種可
    能性（例如：不要責怪甲○○未將我照顧好，留我一人在家
    借酒消愁，致酒醉跌倒受傷；不要責怪甲○○未在我跌倒受
    傷後，陪我就醫或留在家中照顧我…等等），公訴人逕解讀
    詹淑美此言，意在迴護被告傷人暴行，而認「被告於97年9
    月27日某時，在與詹淑美因金錢問題發生爭吵後，再次動手
    毆打詹淑美，致詹淑美受有右下顎部挫傷（約5x 4.5公分）
    、顏面鬱血、兩眼眶皮下出血、右眼頰局部皮下出血傷、兩
    眼結膜點狀出血、上下嘴唇出血傷、下方牙齦出血、右上臂
    內側有二處皮下出血傷（約4x3公分、6x1.8公分）、左膝部
    皮下出血傷（約2.5x2公分）等傷害」，尚嫌速斷。
  七查被告前於96年8月3日凌晨，在詹淑美住處，以雙手掐住詹
    淑美頸部數分鐘，造成詹淑美頸部挫傷瘀痕2x1公分，詹淑
    美即於同日至臺中縣警察局東勢分局新社分駐所製作筆錄，
    訴由警方以殺人未遂罪嫌，將被告移送臺灣臺中地方法院檢
    察署檢察官偵查等前案事實，有被告於前案警詢（前案警卷
    第6至8頁）、偵訊時（前案偵卷第4至5、10至12頁）之供詞
    ，與詹淑美於前案警詢時之證詞（前案警卷第9至11頁），
    及警方製作詹淑美脖子受傷情形蒐證照片2紙（前案警卷第1
    4頁）、東勢鎮農會附設農民醫院一般診斷書（前案警卷第1
    3頁）為證，足認屬實。公訴人依被告曾對詹淑美為此暴行
    之間接事實，結合上述丙○○法醫師之鑑定意見，推認被告
    涉有再犯本案起訴事實之重嫌，固非無見。惟依罪疑唯輕原
    則（指關於實體犯罪事實之認定，若已窮盡證據方法而無法
    證明時，應為對被告有利之認定，反面言之，法院為不利被
    告之犯罪事實認定，以經過證明並獲得確信者為前提），及
    無罪推定原則（指被告之罪責必須於合乎訴訟規則的程序，
    被證明至令法院產生確信的心證程度之後，法院始能對其為
    有罪判決，在此之前，應推定被告無罪），法院依審判所得
    之證據，足以證明被告之犯罪事實已經到達「無合理之懷疑
    之確信」程度者，始能為有罪判決；反面言之，只要對於被
    告有罪一事，有合理的懷疑，則對於被告犯罪嫌疑即未達有
    罪判決之確信程度，應為無罪判決。法院認定被告有罪之心
    證，不得僅以「很有可能」或「大致相信」之程度為已足。
    且法院不得以被告所提之反證不成立為由，而為有罪判決，
    例如被告所提之不在場證明經調查為虛偽，這並不等於被告
    之犯罪事實已達毫無合理懷疑之程度，如何判決仍取決於與
    其他證據之綜合評價。關於本案詹淑美死因之不確定性，業
    於前述；至於被告前案行為時間，距本案案發時間，已長達
    一年多，在無其他相當直接證據可資佐證之狀況下，自難僅
    憑前案行為之間接事實，認定被告構成本案被訴犯罪之直接
    事實。例如：甲曾於乙便利商店行竊商品，被移送法辦後，
    因事證明確，隨經判刑確定。事隔一年，甲出獄不久，乙便
    利商店又遭竊，且有證據證明甲於此期間曾密集出入乙便利
    商店，惟並無可資證明被告動手行竊之人證、監視錄影或指
    紋資料等直接證據，則本次竊案僅能認定甲涉有犯嫌，尚不
    能認定甲成罪。同理，本件殺人重大刑案，顯然欠缺得以證
    明被告殺人之直接證據，如：聽聞被告揚言殺害詹淑美、目
    擊被告對詹淑美動手施暴之人證，案發後勘驗發現被告身上
    留有被害人抵抗之抓痕，或死者軀體、指甲、衣物上留有被
    告之血液、毛髮等生物跡證，自不得僅以被告為詹淑美生活
    關係最密切之同居人，復有掐按詹淑美頸部成傷之紀錄，本
    案又未發現其他嫌疑人，即率為被告有罪之推定。且從另一
    角度觀之，前案詹淑美遭被告傷害後，隨於同日報警處理；
    則本案案發前數日，被告若有公訴人所指之傷害詹淑美全身
    多處之暴行，詹淑美為何不循前例報警處理，反而一再袒護
    被告？
  八證人即詹淑美友人汪道溶於警詢時證稱：「詹淑美係我認識
    約20年的朋友，我最後一次與她見面，是於97年10月2日15
    時30分在她住處二樓房內，於同日15時30分左右離開（本院
    按：此處筆錄記載離去時間顯然有誤，依後面筆錄內容文義
    ，應係於17時30分左右離開始為正確）。我因放假回臺灣，
    才與詹淑美見面，並無其他事。當日我見詹淑美大都躺在床
    上，只有下床喝一杯水，而我注意到她左眼處有瘀傷和下巴
    處有擦傷，她說是跌倒造成的，甲○○亦說是詹淑美自行跌
    倒受傷。詹淑美床上很乾淨，沒有尿液亦無尿味，化妝台上
    有一瓶空酒瓶及一瓶酒（約全滿狀），二瓶都是約翰走路。
    詹淑美不曾告訴我有關她與甲○○相處情形，但我看見他們
    與一般男女朋友情形一樣。我不曾見過甲○○毆打詹淑美」
    等語（本院卷第75、76頁）。證人即每日固定至詹淑美住處
    打掃之外傭哈利瑪於警詢時證稱：「我每天中午12時30分到
    詹淑美住處，至14時30分或15時30分才離開，我都去該處打
    掃。詹淑美與被告感情還好，在詹淑美死亡前二個星期，我
    曾經看而詹淑美很大聲在說話，被告在旁邊看書，我不知道
    他們是不是吵架。97年10月3日我有至詹淑美住處，當日中
    午12時30分去，至14時30分離開，後來當日20時我又再過去
    。因為鄰居打電話到我雇主家，說詹淑美家小狗一直叫，所
    以雇主叫我過去看看。我當日中午去打掃的時候沒有見到詹
    淑美，20時再去時，我看到小狗在一樓客廳，我先餵東西給
    小狗吃，後來我就到二樓詹淑美房間，看到房門沒關，詹淑
    美躺在床上，我在房間門口叫她，她沒有跟我回應，她是躺
    在房間床上，著米黃色細肩帶睡衣，我在門口有看到電視及
    冷氣是開著的，但電燈沒有打開，我只有聞到酒味。我當天
    去詹淑美住處都沒有看到被告」（本院卷第59至62頁）；於
    偵訊時證稱：「我在詹淑美家幫僱到現在11個月。我每天中
    午12時30分會過去詹淑美家打掃煮飯，到下午2時30分或3時
    許就會離開了。97年10月3日我是於中午12時30分過去詹淑
    美住處，下午2時30分離開，當日我沒有見聞有人進入詹淑
    美住處，亦未見到詹淑美下樓或起床。當日晚上約8時30分
    我再至詹淑美住處，是因為詹淑美的鄰居跟詹淑美父親反應
    說詹淑美養的狗叫很大聲，所以詹淑美的父親才要我過去看
    看。之前沒有過狗一直叫而請我過去看的紀錄，那隻狗不曾
    這樣叫過，平日有人來，狗見到才會叫。那隻狗都黏著詹淑
    美，並跟她一起睡覺。我在詹淑美往生前4天，在詹淑美住
    處有見到被告，當時我工作結束約3時許正要回去，被告有
    帶便當去給詹淑美，之前也經常見到被告。被告有詹淑美住
    處鑰匙。（有無見過被告與詹淑美爭吵？）沒有，感覺他們
    感情很好。（平常詹淑美情緒是否不穩定，是否會常罵人？
    ）我沒被她罵過。（是否有見過詹淑美罵被告？）沒有。」
    等語（本案偵卷第13至15頁）。綜上證詞，亦未見案發前被
    告與詹淑美間有何激烈言語或肢體衝突之情，且依哈利瑪證
    詞，被告所辯其於97年10月3日出入詹淑美住處之行蹤，亦
    無顯然不實之情，至於公訴人指：被告於97年10月8日警詢
    時所供稱其於97年10月3日14時下班返回詹淑美住處睡覺等
    語（本院卷第51頁），與哈利瑪所證於當日12時至14時30分
    間並未見被告在詹淑美住處等語，有所不符一節，查被告所
    供返回詹淑美住處時間，與哈利瑪所證離去詹淑美住處時間
    ，相距僅半小時，而二人對時間之陳述，應皆屬大約而非精
    確之時點，若哈利瑪實際離去之時間略早於14時30分許，而
    被告實際返抵之時間復略晚於14時許，即有可能產生哈利瑪
    剛離去，被告始返回詹淑美住處，致哈利瑪未見被告之情形
    。況縱被告所述其於97年10月3日14時許有返回詹淑美住處
    休息一節不實，則此不場之事實，對被告又有何不利？公訴
    意旨執此細微時間出入，認被告係「刻意模糊他人可能對詹
    淑美死亡時間之認識」，尚屬牽強。
  九證人即詹淑美胞妹庚○○於警詢時證稱：「原本97年10月3
    日13時50分要開始打（麻將），後來因人未到齊，甲○○就
    說他要先回詹淑美家睡覺，所以他就先離開，至當天16時許
    甲○○就回來開始打牌，後來我先離開」等語（本院卷第66
    頁）；證人即詹淑美之好友乙○○於警詢時證稱：「原本97
    年10月3日13時50分要開始打（麻將），後來因人未到齊，
    甲○○就說他要先回詹淑美家睡覺，至當天16時許甲○○就
    回來開始打牌，我們打到97年10月4日凌晨5時結束」等語（
    本院卷第82頁），於偵訊時證稱：「我於97年10月3日下午
    約2時30分到甲○○住處打麻將，是甲○○弟弟張文海打電
    話給我叫我過去的。甲○○約於當日下午4、5點回來，我下
    午6時有先離開，約晚上10時再回去甲○○住處，當時甲○○也在」等語（本案偵卷第25、26頁）；於審理時證稱：「
    我是因為認識詹淑美，所以經常與詹淑美在一起，不一定是
    打牌，大概一個星期打三次牌，也有跟甲○○打牌，我跟詹
    淑美打牌時甲○○也會在場，但他不會跟詹淑美一起下牌桌
    打牌，他們都是各自和我們打牌，也就是常常詹淑美打牌打
    了一半，就起身讓甲○○接她的牌繼續打，所以我和甲○○
    大概也是一星期打三次牌。（被告與人打牌輸或贏時會有何
    舉動？）有幾次輸的時候就不玩了，有時候會跟詹淑美拿錢
    繼續玩。97年10月3日我有到被告住處打牌，我是當天下午
    二點多到被告家，到六點多才離開，當天晚上十點多過去一
    直打牌打到隔天早上五點多。被告是當天下午四點多才回到
    他家，當時我們在被告家有二桌人在打牌，我不知道被告有
    無加入另外一桌打牌，六點多我要離開時，我有看到被告已
    經在另外一桌打牌。當天晚上十點多我又去被告家打牌時，
    被告仍在原來的牌桌上打牌，之後被告一直在牌桌上，直到
    我隔天凌晨五點多離去時被告都還在牌桌上」等語（本院卷
    第179至180頁）。依上證詞，可證被告所辯其於97年10月3
    日下午4、5時許，即回自宅與人打牌，迄97年10月4日凌晨5
    時許始返回詹淑美住處之言可信。被告若有如公訴意旨所指
    ：於97年10月3日0時至中午12時之間即已殺害詹淑美，嗣為
    製造不在場證明，始刻意返回自己住處加入張文海、庚○○
    、乙○○等人之牌局，則被告何以會在當日13時50分許，僅
    因人員未到齊，即表示要先回詹淑美住處睡覺而離去，之後
    至當日下午4、5時許，始再現身牌局，打牌十餘小時後，又
    於97年10月4日凌晨5時許返回詹淑美住處，如此豈非前功盡
    棄？蓋牌局既設在被告自宅，縱有人員未到齊而無法開始打
    牌之情，被告儘可待在自宅候客到齊，牌局結束後，亦可繼
    續留在自宅休息，以製造長時間且完整之不在場證明，被告
    何以會二度折回詹淑美住處，徒增嫌疑？又被告若真已殺害
    詹淑美，其是否仍能鎮定偕死者親友打牌達十餘小時，亦非
    無疑。是公訴意旨所指被告藉參加牌局以製造不在場證明一
    節，亦不可採。
  十依外傭哈利瑪上開證詞，97年10月3日其第一次至詹淑美住
    處的時間是在中午12時30分至14時30分，從事例行性打掃工
    作；第二次至詹淑美住處，是於「晚上20時」，因為詹淑美
    住處鄰居返反應詹淑美住處小狗一直叫，哈利瑪始再度過去
    查看，其看到小狗在一樓客廳，乃先餵東西給小狗吃，後來
    再到二樓詹淑美房間門口叫詹淑美，詹淑美未回應，當時只
    有聞到酒味，並未發現詹淑美有死亡之情形。公訴意旨竟一
    再誤指「因詹淑美住處小狗異常狂吠，外傭哈利始於97年10
    月3日中午12時前去詹淑美住處查看」（見起訴書第2、4頁
    ），進而依推認詹淑美的死亡時間，應為汪道溶97年10月2
    日17時30分離開詹淑美住處後，至哈利瑪於97年10月3日中
    午12時進入詹淑美住處前某時，其推論死亡可能時間末端之
    基礎事實顯然有誤。又導致小狗狂吠之可能原因多端，不能
    輕率推論係因被告殺害詹淑美，而導致小狗狂吠；且若認小
    狗係因詹淑美死亡而異常狂吠，則時間應係落在97年10月3
    日晚間，而當時被告人在自己住處打牌，自難認其涉案。又
    證人即詹淑美之姊夫辛○○於警詢及審理時證稱：我於97年
    10月4日早上約6時15分，在我家前面的路口遇到被告，被告
    告訴我：「詹淑美沒法度了」…我與被告一起進去詹淑美住
    處，我們二人直接上去二樓，在樓梯處就聞到很重的尿騷味
    ，我們就進入二樓詹淑美的房間，看到詹淑美躺在床上，臉
    偏向右邊，左手放在棉被外…等語（本院卷第72至74、107
    頁）；惟依外傭哈利瑪證詞，其於97年10月3日20時至詹淑
    美住處二樓房間門口查看時，只有聞到酒味，並未聞到尿騷
    味，則當時詹淑美似應尚未死亡，若然，詹淑美死亡時間即
    有可能落在97年10月3日20時後至97年10月4日凌晨間，而被
    告於該時段係在自宅打牌，自亦難認其涉案。
  十一依本院卷第37頁詹淑美新社郵局0000000帳號帳戶客戶歷史
    交易清單及第94頁二紙監視照片所示，被告係於97年10月3
    日早上6時3分，著綠色郵差制服，口叼香煙，毫無遮掩地持
    詹淑美郵局提款卡至新社郵局提款機提領2萬元。起訴書第3
    頁竟指「…甲○○明知無法加入在其住處內，由羅文海邀集
    乙○○、庚○○及羅道源（音同）進行中之麻將賭局，亦仍
    再次返回住處，與渠等相處至翌日（4日）凌晨5時許，才又
    以欲返回詹淑美住處為由離去。但甲○○知勢將無法掩蓋詹
    淑美死亡之事實，竟基於意圖為自己不法所有之犯意，先於
    同日凌晨6時3分許，以其所持有詹淑美之郵局提款卡，在臺
    中縣新社郵局提款機提領現金2萬元後，即刻意外出覓得早
    起運動之詹淑美姊夫辛○○…」，第4頁亦指「…對被告施
    以測謊鑑定，顯示被告得知詹淑美死亡之時間為3日0時至中
    午12時間，並非被告所辯稱之4日凌晨5時許，而且若被告係
    於4日凌晨5時許，回到詹淑美住處時，發現詹淑美異狀，何
    以未立即送醫救治或報警，竟又拿著詹淑美提款卡外出提款
    ，更刻意四處尋覓證人辛○○…」等語，顯然認定被告提款
    之時序與後續推論皆有錯誤，而不當連結被告提款行為與詹
    淑美死亡間之關係。又被告若有意盜領他人存款，當知遮掩
    面貌或委請第三人出面持卡領款，以免遭提款機監視錄影存
    證；而非如前述，毫無顧忌、堂而皇之地著郵差制服親自提
    款。再者，證人己○○於審理時證稱：「（你姐姐過世前一
    、二月經濟狀況寬裕嗎？）當時好像比較沒有那麼寬裕，但
    我並不清楚，但是後來整理她遺產時，發現她有以保單質借
    ，質借金額我不清楚，我只知道她在過世前一、二年內花了
    很多錢，花錢目的我不知道，就是跟被告在一起的這一、二
    年」等語（本院卷第115頁），再依本院卷第161頁票據信用
    資訊連結作業查詢明細表顯示：詹淑美之支票帳戶於96年5
    月15日退票74924元，96年11月15日退票62500元，可知詹淑
    美死亡前之經濟狀況已非穩定；佐以被告與詹淑美為長期同
    居男女，己○○於審理時復證稱：詹淑美住處的鑰匙只有被
    告及傭人有，平常連我們家人都不能進去她家，能進去她家
    的人只有被告及傭人，而傭人平常沒有住在我姐姐家等語（
    本院卷第111頁反面），是被告與詹淑美生活關係之緊密，
    可說猶勝家人，二人間有金錢往來，理所當然；再依上述詹
    淑美新社郵局0000000帳號帳戶客戶歷史交易清單顯示：該
    帳戶中之存款確有固定用以代扣保險費、電話費、電費、水
    費等費用，且於97年9月15日僅餘1473元，97年9月23日現金
    存款4萬元，綜上事證，可徵被告所辯：案發前詹淑美向其
    借錢存入郵局帳戶供扣款之用，其始於97年10月3日持用詹
    淑美郵局提款卡提款2萬元一節，非無可能。至於雖有證人
    己○○於審理時證稱：「我姐姐跟我講過一、兩次，說被告
    都偷拿她的提款卡去領錢，而沒有經過她的同意。我姐姐有
    也跟她朋友乙○○說過這樣的事」等語（本院卷第113頁反
    面）；證人乙○○於警詢時證稱：「97年9月中旬與10月初
    詹淑美有打電話給我，告訴我說甲○○沒經過她同意，私自
    將銀行存款提出花用」等語（本院卷第83頁），於偵訊時證
    稱：「詹淑美在9月底時打電話跟我說，甲○○將她郵局裡
    面用於扣繳水電費的錢領光了，有跟我抱怨這件事情」等語
    （本案偵卷第25頁），於審理時證稱：「詹淑美有於97年9
    月底時對我說甲○○從她的存摺把錢領光，造成水電費用無
    法成功扣繳，她有告訴我說甲○○未經她同意領取她的錢，
    但沒說領多少錢。（詹淑美跟你說被告未經她同意提錢的事
    ，當時她有無另外跟你說之後她要如何處理此事？）當時她
    態度蠻消極的，沒有提到後續要如何處理」等語（本院卷第
    180、181頁）。然詹淑美為智慮成熟者，若其確實無意讓被
    告提領其存款，而被告復迭有擅自持提款卡提領其存款之行
    為，則詹淑美當可向被告索回提款卡，或辦理密碼變更、停
    用提款卡等手續，以阻止被告再盜領款項，焉有放任被告繼
    續使用其提款卡之理？是縱詹淑美確有向親友抱怨被告提款
    之情，惟其既容認默許生活關係密切之同居人即被告繼續使
    用其提款卡，即難認被告上述提領2萬元之舉，構成盜領行
    為。
  十二按刑事程序上之測謊，屬於心理檢查，具有直接對人之內心
    實施測驗之本質，涉及人格之侵害問題，基於正當法律程序
    之要求，實施測謊檢查應符合事先告知、說明程序、取得真
    摯之同意等程序，未獲受測者真摯之同意下所實施之測謊檢
    查，屬侵害人格權之違法處分，即便有檢察官或法院之許可
    ，亦不得強制實施；至於合法之測謊檢查結果，可信賴至何
    種程度，由法院以自由心證判斷之，但因測謊係以人的內心
    作為檢查對象，其結果之正確性擔保仍有困難，故不能使用
    檢查結果作為證明犯罪事實存在之實質證據，而僅能作為彈
    劾或增強證據證明力之用，法院仍應調查其他證據，以察受
    測謊人所述事實是否與事實相符（最高法院95年度臺上字第
    1797號判決可資參照）。亦即測謊鑑定尚非全無證據能力，
    僅其證據價值受到本質上之限制，非可作為證明犯罪事實存
    在之「實質證據」，只能作為「彈劾」或「增強」證據證明
    力之用。本案被告經測謊鑑定結果，對於「（詹淑美的死亡
    時間是什麼時候？」，並均令之否定回答，圖譜反應出現在
    4「是10月3日上午（0-12時）嗎？」，鑑定人據此研判被告
    認知詹淑美的死亡時間為97年10月3日上午（0-12時）一節
    ，固有測謊鑑定書可稽，惟「認知某人死亡之時間」與「有
    無殺害某人」係屬二事，在無其他實質證據證明犯罪事實存
    在之情形下，自難僅憑上開測謊結果，即認定被告有殺害詹
    淑美之犯行。另公訴人認法務部法醫研究所上述鑑定意見有
    疏漏、速斷、不盡周全之處，而請求鑑定之法醫師潘至信到
    庭說明鑑定經過，及請求將本案送請第三專業機構鑑定死因
    。惟本案之關鍵在於欠缺積極證據證明被告有動手殺害詹淑
    美之行為（詳如前述），則詹淑美之死亡原因究竟為何，並
    不會影響本案被告無罪之判斷，是本院認公訴人上開請求均
    無再予調查之必要。
  十三綜上所述，被告被訴殺害詹淑美及擅自持用其提款卡盜領存
    款之罪嫌，均屬不能證明。此外，本院復查無其他積極證據
    足資認定被告有何公訴人所指之犯行，依前揭法條規定及說
    明，自應為被告無罪之諭知。
據上論斷，應依刑事訴訟法第301條第1項，判決如主文。
本案經檢察官丁○○到庭執行職務。
中    華    民    國    99    年    3     月    23    日
                    刑事第13庭  審判長法  官  楊萬益
                                      法  官  廖慧如
                                      法  官  蔡建興
以上正本證明與原本無異。
如不服本判決，應於收受送達後10日內向本院提出上訴書狀（應
敘述具體理由並附繕本）。
上訴書狀如未敘述理由，應於上訴期間屆滿後20日內補提理由書
狀於本院。
                                      書記官  黃英寬
中    華    民    國    99    年    3     月    23    日

司法院資訊處製作；財團法人民間司法改革基金會備份。
